【裁判字號】    96,重訴,45
【裁判日期】    970121
【裁判案由】    返還不當得利
【裁判全文】
臺灣宜蘭地方法院民事判決              96年度重訴字第45號
原      告  丁○○
訴訟代理人  張致祥律師
被      告  戊○○
                      （現因案於台灣宜蘭監獄執行中）
            丙○○
上列當事人間請求返還不當得利事件，本院於97年1月2日言詞辯
論終結，判決如下：
    主  文
被告戊○○應給付原告新台幣柒佰萬元，及自民國九十六年八月
十六日起至清償日止，按週年利率百分之五計算之利息。
原告其餘之訴駁回。
訴訟費用由被告戊○○負擔七分之六即新台幣陸萬貳佰伍拾柒元
，餘由原告負擔。
本判決第一項於原告以新台幣貳佰拾萬元為被告戊○○供擔保
後，得假執行。
原告其餘假執行之聲請駁回。
    事  實  及  理  由
甲、程序方面：
    按訴狀送達後，原告不得將原訴變更或追加他訴。但擴張或
    減縮應受判決事項之聲明者，不在此限。民事訴訟法第255
    條第1項第3款定有明文。本件原告起訴時，原請求被告丙○○應與被告戊○○連帶給付原告新台幣（下同）700萬及其
    遲延利息，嗣於訴訟程序進行中就被告丙○○部分減縮為應
    在335萬元範圍內與被告戊○○負連帶給付之責。此核屬對
    被告丙○○部分聲明之減縮，依前開法條規定，應予准許，
    先此敘明。
乙、實體方面：
一、原告起訴意旨：
(一)、被告戊○○以詐欺為業，於民國87年2月間以經營天來自助
    餐及穩好自助餐為由，向原告詐得新台幣（下同）60萬元、
    向訴外人朱武夫及朱何瓊華夫婦詐得120萬元（其中60萬元
    由原告代墊）。嗣於同年2月28日又以上開自助餐需要添購
    貨車及發薪水為由，再向原告詐得80萬元。復於87年3月26
    日及同年3月25日再向原告分別詐得200萬元及300萬元。被
    告戊○○以上共向原告詐得700萬元，其上開犯行並經鈞院
    以96年度易緝字第26號判決有罪確定在案。
(二)、被告戊○○將詐欺自原告之款項，用以購買建商甲○○與地
    主乙○○合建之房屋，並將購得之不動產登記於被告丙○○
    之名下（即宜蘭縣壯圍鄉○○段1558地號土地及同段374建
    號，門牌為壯圍鄉○○路6-3號房屋，下合稱系爭不動產）
    。當時係由被告戊○○與訴外人乙○○簽約，並交付現金予
    乙○○。上述事實乃由訴外人甲○○告知原告。被告戊○○
    與被告丙○○即以上述手法，隱匿贓款。
(三)、按無法律上之原因而受利益，致他人受損害者，應返還其利
    益。民法第179條著有明文。本件被告戊○○向原告詐得700
    萬元，而受有利益，致原告受有損害，自應返還原告前開不
    當得利。而被告戊○○將詐得款項，購買系爭不動產再登記
    於被告丙○○名下，則被告丙○○顯係以前述手法為被告戊○○隱匿贓款，使原告無法追回受詐欺之款項而受有損害，
    被告丙○○則受有相當於系爭不動產買受價金335萬元之不
    當得利，此部分款項被告丙○○應與被告戊○○負連帶返還
    之責。
(四)、爰為訴之聲明：(1)被告戊○○應給付原告700萬元，及自收
    受起訴狀繕本送達之翌日起至清償日止，按週年利率5%計算
    之利息；(2)被告丙○○應就前項請求於335萬元之金額範圍
    內，與被告戊○○負連帶給付責任；(3)願供擔保，請准宣告
    假執行。
二、被告戊○○陳稱：對於原告主張其自原告詐得700萬元款項
    乙節無意見；但其不認識另名被告丙○○，亦未將詐得款項
    購買不動產登記於被告丙○○名下。故為答辯聲明：請求駁
    回原告之訴及假執行之聲請。
三、被告丙○○答辯以：伊不認識被告戊○○，不知原告為何告
    伊。系爭不動產係伊以335萬元價金向訴外人乙○○購得，
    所用資金有部分為自有，部分向親友借得，另部分係向銀行
    貸款，均有資料可查，並非由被告戊○○提供，原告之主張
    ，實無理由等語。爰為答辯聲明：請求駁回原告之訴及假執
    行之聲請。
四、本件原告與被告戊○○間就原告所主張被告戊○○於87年間
    向原告先後數次以詐欺之方法，取得700萬元之事實並無爭
    執，且有原告提出之本院95年度易緝字第26號刑事判決可證
    ，故原告此部分之主張，堪信為真實。故本件之爭點，乃為
    ：(一)被告丙○○是否應依不當得利之規定，返還所得利益
    335萬元予原告？(二)如被告丙○○應負前開返還所得利益之
    義務，是否應與被告戊○○負連帶給付責任？茲認定如下：
(一)、按當事人主張有利於己之事實者，就其事實有舉證之責任。
    民事訴訟法第277條定有明文。又按無法律上之原因而受利
    益，致他人受損害者，應返還其利益。亦為民法第179條所
    明定。而訴訟當事人依不當得利之規定，請求他造返還所得
    利益，必先由該當事人證明他造所受利益與其所受損害間有
    相當因果關係，始有再就他造受有利益有無法律上原因為舉
    證分配之必要，否則即應認該當事人之主張為無理由。又按
    依不當得利請求返還不當得利，必以無法律上原因受利益，
    致他人受損害為要件，是倘若所受之利益係基於法律上之原
    因，即無不當得利可言。本件原告主張被告丙○○應返還渠
    不當得利335萬元，無非以被告丙○○名下以335萬元價金買
    受之系爭不動產，係另名被告戊○○以其向原告所詐得之款
    項所購買，為其主張之依據。惟查：
１、本件被告戊○○、丙○○到庭均否認認識他方。原告則陳稱
    渠曾委請警方跟蹤被告戊○○，當時戊○○所開的車輛為TO
    YOTA廠牌、墨綠色YQ-2038號汽車（本院96年10月30日言詞
    辯論筆錄，卷第105頁），就此被告戊○○於該期日不在場
    無從表示意見，被告丙○○則陳稱伊之汽車車牌為YQ-2038
    號，然為綠色喜美（三陽）廠牌之車輛，並提出行車執照為
    證（本院卷第105-1頁）。而原告就所陳曾委由警方蹤被告
    戊○○，及見戊○○所駕汽車即為被告丙○○所有前開汽車
    之事實，並未提出其他佐證，且所述汽車所屬廠牌亦與實際
    上被告丙○○所有者不符，渠所陳已難認為可信。原告另聲
    請訊問證人游美惠，並提出照片2幀供證人游美惠指認，以
    證明被告戊○○曾進入門牌為宜蘭縣壯圍鄉○○路6-3號之
    系爭不動產屋內，且使用被告丙○○所有前開車輛等情，固
    據證人游美惠證稱：「（法官問證人就系爭不動產由被告丙○○取得之過程與被告戊○○有何關係，可證何事？）就過
    戶過程我不清楚，但之前我將錢借給戊○○，總共借了新台
    幣2,200,000元，之後戊○○避不見面，也不還錢，我就一
    直找他，才知道他在壯圍鄉有一間房子，後來經過我追蹤有
    看到他進入一間房子，而且也看到一部汽車車號為末四號是
    2038，前兩字是英文字母，我不識得，車輛顏色是墨綠色的
    ，該車輛就停在系爭房子之前面。」、「（法官問：剛才所
    陳述的發現被告戊○○進入一間房子，該房子的門牌號碼是
    否知悉？是何時發生的事？）門牌號碼我並沒有查看，因為
    當時我是壹個人，不敢太接近。詳細時間我忘記了，大約是
    在5年前發生的事。」、「（原告訴訟代理人問：證人是否
    知悉該房子之外觀？）我知道房子是6間1排，是在最邊間。
    」、「（原告訴訟代理人請法官提示照片，請證人指出該房
    子為哪間，經證人查閱照片後，指出）是最左邊那間。」等
    語（本院97年1月2日言詞辯論筆錄，卷第133、134頁）；然
    到庭之被告戊○○則否認曾向該證人借錢，且其也沒有進入
    證人所指的房屋，汽車末4號2038的墨綠色車輛不是其所有
    ，其亦未開過，其在避債時期都住在高雄，也不認識另名被
    告丙○○等語；被告丙○○則陳稱伊的汽車車號是YQ2038，
    伊將車開回去當然停在伊的房屋前，伊不認識被戊○○，也
    沒有將車借給戊○○開，戊○○也不曾到伊家過等語。而析
    之證人游美惠所為前開證詞內容，就她如何得知被告戊○○
    在壯圍有間房子、所證為何時所見之事、屋外汽車正確車號
    等均語焉不詳，復無其他證據可資補強，則該證人所為證詞
    之證據力實甚為薄弱，亦難遽為採信。
２、另查，原告主張被告戊○○將詐欺自原告之款項，用以購買
    系爭不動產時，係由被告戊○○與訴外人乙○○簽約，並交
    付現金予乙○○，並稱所主張之上述事實乃由訴外人甲○○
    告知原告等語。被告丙○○則抗辯稱系爭不動產係伊所購買
    ，與被告戊○○無關等語，並提出存摺、買賣契約書、系爭
    不動產過戶登記資料、系爭土地及建物登記謄本（本院卷第
    34至65頁）為證。查訴外人甲○○經本院多次通知均未到庭
    ，而證人乙○○到庭結證稱：「（法官問：是否認識被告戊○○及丙○○？）本件當事人中我只認識丙○○，他是向我
    買房子，其他兩位當事人我都不認識。」、「（法官問：與
    丙○○就系爭不動產買賣過程，請詳述？）我是和甲○○合
    建房子，甲○○是建商，我是土地所有權人，但是後來我和
    甲○○間因賣屋有些糾紛，他也搶我客戶。丙○○是來宜蘭
    地區看房子，看到我這些房子，並和我商（相）談甚歡，故
    我也將系爭房屋賣給他，價格是300多萬元。」、「（法官
    問提示買賣契約書問證人：此契約書是否為你與丙○○當時
    簽訂的買賣契約？）是的。」、「（法官問：付款情形為何
    ？）系爭買賣過程分好幾期，都有付清，不過如何給付我已
    經忘記了。」、「（法官問：付款過程中有無他人代繳之情
    形？）我忘記，因為時間蠻久了。」、「（原告訴訟代理人
    問：系爭買賣是丙○○一人來看，還是有其他人？）記得除
    了丙○○之外還有一位女士。」、「（原告訴訟代理人問：
    是否有其他男性？）無。」、「（原告訴訟代理人問：簽約
    當時是否拿訂金？訂金是否為丙○○親手交付？）有拿訂金
    ，但是如何給付我忘記。」、「（原告訴訟代理人問：系爭
    房屋是你與甲○○合建，在和丙○○買賣過程中甲○○是否
    在場？）這是我賣的房子，甲○○沒有必要在場。」、「系
    爭房屋之買賣過程都很清楚，契約書後面的簽收資料確實是
    我簽的。」等語。查依證人乙○○所為前開證詞，雖未就買
    賣之訂（定）金如何及由何人給付、詳細付款過程等為詳盡
    證述，然已足認原告所主張系爭不動產買賣契約係由被告戊○○前往簽約及交付定金云云非屬事實，蓋證人乙○○已明
    確證稱不認識被告戊○○，與被告丙○○前往看屋者為一名
    女性而無男性等語，設若被告戊○○為就系爭不動產之買賣
    事宜前住簽約及給付定金者，則證人乙○○焉有不認識被告
    戊○○之理。而被告丙○○對所為系爭不動產確為伊所購得
    之抗辯，並提出伊之彰化銀行宜蘭分行存摺及訴外人林阿西
    、林素真、黃明琴、黃林滿鳳等人之郵政儲金簿及對於訴外
    人黃蘭惠之匯款資料等以證明購買系爭不動產資金之來源，
    其中對於彰化銀行蘭分行貸款200萬元之往來資料，復有該
    行96年12月5日彰宜字第963091號函所附資金往來明細資料
    可證，足認被告丙○○所為抗辯非虛。而原告亦無法就被告
    丙○○所陳上開資金來源，指陳何者與被告戊○○有關，自
    難認原告所為主張為可採。
３、是綜上所論，原告並未能舉證被告丙○○取得系爭不動產，
    與其遭被告戊○○詐欺之款項間有何關連，而被告丙○○復
    已提出相當證據證明伊取得系爭不動產之所有權，乃基於合
    法之買賣關係，則原告依不當得利之規定，請求被告丙○○
    返還房屋之價金335萬元，並無理由。
(二)、本件既認被告丙○○對原告並不負返還不當得利之義務，則
    是否應與被告戊○○連帶負責之爭點，即無討論必要，附此
    敘明。
五、綜上，原告依不當得利之規定，請求被告戊○○給付700萬
    元，及自起訴狀繕本送達之翌日即96年8月16日起至清償日
    止，按法定利率即週年利率5%計算之遲延利息，為有理由，
    應予准許；至原告請求被告丙○○應就被告戊○○之前開給
    付義務，於335萬元範圍內負連帶給付責任，則無理由，應
    予駁回。
六、原告陳明願供擔保，聲請宣告假執行，經核其勝訴部分於法
    並無不合，爰酌定相當擔保金額准許之；至其敗訴部分，假
    執行之聲請已失所依附，應併駁回之。
七、結論：原告之訴為一部有理由，一部無理由，依民事訴訟法
    第79條、第390條第2項判決如主文。
中    華    民    國    97    年    1     月    21    日
                  臺灣宜蘭地方法院民事庭
                      法  官  張軒豪
正本與原本無異。
如不服本判決應於判決送達後20日內提出上訴狀（須附繕本）。
中    華    民    國    97    年    1     月    21    日
                      書記官  詹玉惠


司法院資訊處製作；財團法人民間司法改革基金會備份。
